臺灣臺北地方法院刑事判決　　　　　　　99年度智易字第80號
公　訴　人　臺灣臺北地方法院檢察署檢察官
被　　　告　藍星通運有限公司
兼　代表人　胡薰分
被　　　告　簡南山
上列被告因違反著作權法案件，經檢察官聲請簡易判決處刑（99
年度偵字第13227 號），本院認為不宜依簡易判決程序處理，改
依通常程序判決如下：
    主  文
藍星通運有限公司、胡薰分、簡南山均無罪。
    理  由
一、公訴意旨略以：被告胡薰分係址設臺北市○○區○○路17 2
    號8 樓之6 之被告藍星通運有限公司（下稱藍星通運公司）
    之負責人，僱請被告簡南山為司機，其2 人明知如附表所示
    之「吻和淚」等10首音樂著作，為社團法人臺灣音樂著作權
    人聯合總會取得專有公開演出著作財產權之音樂著作，未經
    授權或同意，不得擅自以公開演出之方法侵害上開權利人之
    音樂著作財產權，竟於民國98年12月5 日，就上揭歌曲，以
    被告藍星通運公司所有車牌號碼：440 －QQ號遊覽車上之點
    唱機設備，在上開車輛上，供不特定乘客點唱，擅自公開演
    出上開歌曲，侵害上開權利人之著作財產權，因認被告胡薰
    分、簡南山共同涉犯著作權法第92條之擅自以公開演出之方
    法侵害他人著作財產權罪嫌，被告藍興通運公司應依同法第
    101 條第1 項規定科處罰金云云。
二、按犯罪事實，應依證據認定之，無證據不得認定犯罪事實。
    又不能證明被告犯罪者，應諭知無罪之判決，刑事訴訟法第
    154 條、第301 條第1 項分別定有明文。次按，認定犯罪事
    實所憑之證據，雖不以直接證據為限，間接證據亦包括在內
    ，然而無論直接證據或間接證據，其為訴訟上之證明，須於
    通常一般人均不致有所懷疑，而得確信其為真實之程度者，
    始得據為有罪之認定，倘其證明尚未達到此一程度，而有合
    理之懷疑存在時，即難遽採為不利被告之認定，最高法院著
    有76年台上字第4986號判例可資參照。又依刑事訴訟法第16
    1 條第1 項規定，檢察官就被告犯罪事實，應負舉證責任，
    並指出證明之方法。因此，檢察官對於起訴之犯罪事實，應
    負提出證據及說服之實質舉證責任。倘其所提出之證據，不
    足為被告有罪之積極證明，或其指出證明之方法，無從說服
    法院以形成被告有罪之心證，基於無罪推定之原則，自應為
    被告無罪判決之諭知，最高法院亦著有92年度台上字第128
    號判例可參。
三、公訴人認被告胡薰分、簡南山、藍星通運公司涉犯前開罪嫌
    ，無非係以被告簡南山之供述、告訴代理人許憲生於警詢時
    之指訴、臺灣音樂著作權人聯合總會音樂著作財產權專屬授
    權委託管理契約書、著作財產權讓與合約書、統一發票影本
    1 紙、蒐證光碟1 片、節錄翻拍照片1 份、營業登記資料公
    示查詢1 份、公司車輛明細資料1 份等為主要論據。
四、證據能力
  (一)被告以外之人於審判外之陳述，雖不符前4 條之規定，而經
    當事人於審判程序同意做為證據，法院審酌該言詞陳述或書
    面陳述作成時之情況，認為適當者，亦得為證據。當事人、
    代理人或辯護人於法院調查證據時，知有第159 條第1 項不
    得為證據之情形，而未於言詞辯論終結前聲明異議者，視為
    有前項之同意，為刑事訴訟法第159 條之5 所明定。證人即
    告訴人之代理人許憲生警詢中、同案被告胡薰分、簡南山於
    警詢及偵查中所為之陳述、供述，被告等人於審判期日均表
    示無意見，且該證人、同案被告於警訊或偵查中之陳述，本
    院認為無不適當之情形，得為證據。
  (二)公訴人所引用之其餘卷證資料，並無證據證明係公務員違背
    法定程序所取得，且被告等人於本院審理時均未爭執上開公
    訴人所提出卷證之證據能力，而上開卷證亦無刑事訴訟法第
    159 條之4 顯有不可信之情況與不得作為證據之情形，從而
    ，依刑事訴訟法第159 條至159 條之5 之規定，本件認定事
    實所引用之上開卷證資料，均有證據能力。
五、訊據被告胡薰分固坦承為被告藍星通運公司負責人，且於98
    年12月5 日確實有人向被告藍星通運公司承租被告藍星通運
    公司所有車牌號碼：440 －QQ號遊覽車使用等事實，被告簡
    南山亦坦承斯時受僱於被告藍星通運公司擔任駕駛員，並於
    上開時地駕駛上開車輛載送客人之事實，惟均矢口否認有侵
    害著作權之犯行，被告胡薰分辯稱：當初購買該遊覽車時即
    有該等歌曲，且有購買公開演出之權利，後來因權利人之團
    體太多、太亂，買了1 家，另1 家又會來檢舉，所以在97年
    之後就沒有再購買公開演出之權利，但案發當天已經有向對
    方蒐證人員表示沒有買受公開演出之權利，不能播放音樂，
    是對方蒐證人員堅持說沒有關係，機器自己會操作，而由對
    方蒐證人員自行播放演唱等語；被告簡南山則辯稱：伊當時
    有對遊覽車內之乘客即自稱江先生之人告知不能演唱歌曲，
    且開車無法播放，該人員告訴伊沒有關係，自己會開啟，所
    以是由江先生及其餘乘客自己開啟唱歌及錄影設備等語。經
    查：
  (一)按公開演出，指以演技、舞蹈、歌唱、彈奏樂器或其他方法
    向現場之公眾傳達著作內容。以擴音器或其他器材，將原播
    送之聲音或影像向公眾傳達者，亦屬之，著作權法第3 條第
    1 項第9 款定有明文。而著作權法第92條規定以公開演出方
    式侵害著作權罪之成立，以行為人具有故意為其構成要件，
    而所謂故意係指行為人主觀上必須對於客觀不法構成要件所
    描述之行為主體、行為客體、行為、行為時之特別情狀、行
    為結果等，均有所認識，始可謂具備認知要素；並需進而具
    有實現不法構成要件之全部客觀行為情狀之決意，始具故意
    之決意要素，行為人必須兼具上開認知要素及決意要素，始
    可認為具有犯罪之故意，自屬當然；且著作權法第92條之擅
    自以「公開演出」方法侵害他人著作財產權罪，苟行為人並
    未以「公開演出」方法向現場公眾傳達著作內容，即與擅自
    以「公開演出」方法侵害他人著作權罪之構成要件有間，自
    不能以該項罪責與行為人相繩。
  (二)被告胡薰分為被告藍星通運公司負責人，被告簡南山則於98
    年間為被告藍星通運公司聘僱之司機，另車牌號碼：440 －
    QQ號遊覽車確實為被告藍星通運公司所有車輛，且該遊覽車
    內設置有供點播演唱如附表所示歌曲使用之伴唱機設備等情
    ，此為被告2 人所不否認（見本院100 年3 月3 日準備程序
    筆錄第5 頁、10 0年5 月9 日準備程序筆錄第2 頁），並有
    照片1 份、財政部稅務入口網營業登記資料公示查詢1 份、
    電子公路監理網公司駕駛員、車輛明細資料1 份及節錄照片
    1 份在卷足憑（見99年度他字第22247 號偵查卷第7 頁至第
    11頁、第13頁至第17頁）。惟被告藍星通運公司所有前開遊
    覽車上唱機設備內雖有附表所示歌曲，然此至多僅能證明被
    告藍星通運公司、被告胡薰分未經告訴人之同意或授權，即
    對不特定之人提供內含該等歌曲之電腦伴唱機，僅屬將該音
    樂著作置於乘坐此遊覽車之人可得點播歌唱之狀態，然此非
    著作權法所欲規範或處罰之對象，尚須實際上確有消費者公
    開演出上開音樂著作，始該當著作權法第92條所定「以公開
    演出之方法侵害他人之著作財產權」的構成要件。則被告胡
    薰分、簡南山等人究於何時、何地、由何人公開演出附表所
    示歌曲，乃本件犯罪構成要件事實，應有積極證據始得認定
    之。
  (三)又告訴人臺灣音樂著作權人聯合總會為如附表所示歌曲之公
    開演出權之專屬被授權人，此有音樂著作著作財產權專屬授
    權委託管理契約書、音樂著作著作權委託管理契約書（見99
    年度他字第2247號偵查卷第24頁至第46頁）；且於98年12月
    5 日確實有人向藍星通運公司承租被告藍星通運公司所有前
    開遊覽車，並由被告簡南山負責駕駛載送客人，乘客乘車期
    間，亦確實有乘客以該遊覽車內供點播唱歌使用之伴唱機設
    備，點選演唱如附表所示歌曲等情，此為被告2 人所不否認
    （見本院100 年3 月3 日準備程序筆錄第5 頁、100 年5 月
    9 日準備程序筆錄第2 頁），並有錄影節錄照片1 份及統一
    發票影本1 份在卷足憑（見99年度他字第2247號偵查卷第13
    頁至第17頁、第18頁），是此部分之事實，堪予認定。
  (三)再依告訴人臺灣音樂著作權人聯合總會所委任之告訴代理人
    許憲生於警詢中指稱：經告訴人社團法人臺灣音樂著作權人
    聯合總會於98年12月5 日8 時許派員至被告藍星通運公司車
    牌號碼：440 －QQ號遊覽車上（臺北至花蓮）蒐證，的確有
    侵害告訴人臺灣音樂著作權人聯合總會MCAT所管理如附表所
    示之音樂著作等語（見99年度他第2247號偵查卷第56頁），
    足見告訴代理人許憲生已直指本案是因蒐證目的而派員向被
    告藍星通運公司承租本案遊覽車使用。再觀諸告訴人所提出
    之翻拍照片內容（見99年度他字第2247號偵查卷第13頁至第
    17 頁 ），顯然是斯時在遊覽車上點播如附表所示歌曲演唱
    時，經人刻意拍攝留存之畫面，及依被告簡南山於警詢及偵
    查中亦供稱：當天車內沒有小姐，乘客其中1 人來問伊車上
    伴唱機可不可以使用，伊向該人表示不行，因為車上沒有公
    播權，但該乘客說沒有關係，且說自己會開啟，是乘客自己
    開啟設備唱歌及錄影等語（見99年度他字第2247號偵查卷第
    67頁、99年度偵字第13277 號偵查卷第12頁），猶與告訴代
    理人許憲生前開指稱因蒐證之目的派員承租及乘坐前開車輛
    情節相互吻合。基此，堪認本案偵查卷附之點選演唱節錄照
    片，乃是告訴人基於蒐證之目的而於98年12月5 日指派人員
    向被告藍星通運公司承租前開車輛使用，並由該等指派人員
    在被告簡南山所駕駛之遊覽車上點播演唱如附表所示之歌曲
    無誤。
  (四)本案被告藍星通運公司所有車牌號碼：440 －QQ號遊覽車於
    98年12月5 日固有在該車上播放如附表所示歌曲，惟此係告
    訴人基於蒐證之目的而指派人員點選演唱所致，已經本院認
    定如前所述，是該等指派人員既為蒐證，顯已事前取得告訴
    人之同意、授權，始為點選歌曲演唱，自非屬侵害告訴人著
    作財產權之行為甚明。此外，本院複查無其他證據可資證明
    尚有何不特定人曾於上開遊覽車內點選附表所示歌曲演唱，
    而有公開演出之事實，本院實難依此即遽以認被告等人有公
    訴人所指稱之擅自以公開演出方法侵害他人著作權行為。
  (五)另告訴人代理人於本院審理中雖陳述：被告藍星通運公司遊
    覽車上之點唱機設備，若無要供人點選演唱歌曲使用，何以
    需為此裝設乙節。惟依被告胡薰分於偵查中已供稱：（問車
    上為何要放伴唱機？）之前有購買公開演出之權利，後來因
    權利人之團體太多、太亂，買了1 家，另1 家又會來檢舉，
    所以在97年之後就沒有再購買公開演出之權利等語（見99年
    度偵字第13227 號偵查卷第12頁），顯見被告藍星通運公司
    並非自始即無曾向音樂著作權人取得歌曲之公開演唱權利，
    猶故意在遊覽車上裝設點唱機器設備之情甚明，則被告藍星
    通運公司於本案案發在無向音樂著作權人取得歌曲公開演唱
    權利時間，縱未積極取下所有前開遊覽車上之歌曲點選演唱
    設備，亦難依此即認被告胡薰分、簡南山等人主觀上有侵害
    他人著作權之故意存在。
六、綜上，本件依卷內各項證據，均無法達到通常一般之人均不
    致有所懷疑，而得確信其為真實之程度。此外，復查無其他
    積極證據足資證明被告等有何公訴人所指之犯行，揆諸前開
    判例意旨，被告犯罪既屬不能證明，自應諭知無罪之判決。
七、本案提起公訴部分既經本院為無罪之諭知，則臺灣臺北地方
    法院檢察署檢察官以該署99年10年20日北檢治少99偵14233
    號移送併辦之被告等人於同一時間地點，另有公開演出「愛
    在他鄉」、「我記得你眼裡的依戀」2 首歌曲部分，與本案
    部分實質一罪關係，本院無從併案審理，應退回檢察官另為
    適法之處理，附此敘明。
據上論斷，應依刑事訴訟法第452 條、第301 第1 項，判決如主
文。
本案經檢察官徐仕瑋到庭執行職務。
中    華    民    國   100    年    6     月    20    日
                        刑事第十七庭    法  官  賴淑美
上正本證明與原本無異。
如不服本判決應於收受送達後10日內向本院提出上訴書狀，並應
敘述具體理由；其未敘述上訴理由者，應於上訴期間屆滿後20日
內向本院補提理由書（均須按他造當事人之人數附繕本）「切勿
逕送上級法院」。告訴人或被害人如對於本判決不服者，應具備
理由請求檢察官上訴，其上訴期間之計算係以檢察官收受判決正
本之日期為準。
                                        書記官  許翠燕
中    華    民    國   100    年    6     月    24    日